---
title: " "
format: html
---

# Características dos Pacotes em R

Um pacote é uma coleção de funções, dados, e documentação organizada em uma estrutura padronizada, que estende as capacidades básicas da linguagem R.

Os pacotes no RStudio podem ser estalados de diversos repositórios online. Eles possuem funções, conjunto de dados que podem ser usados para exemplos ou testes e documentos com tutoriais para explicar o uso das funções e os dados que estão incluídos no pacote.

Exemplos de Pacotes Populares:

**ggplot**: Para visualização de dados.

**dplyr**: Para manipulação de dados.

**tidyr**: Para organização de dados.

Todos estes pacotes serão utilizados nas análises realizadas aqui. Existe um pacote que abriga todos estes e mais outros, o **tydiverse**. Um universo de ferramentas bastante utilizadas em análise de dados.

## Instalando um Pacote:

A instalação de pacotes pode ser feita através do menu: `Tools \>` `Install packages...`, ou ainda:

```{r}
#install.packages(nome do pacote de interesse)

```

Vale ressaltar que é necessário ter uma conexão estável com a internet para instalar um pacote.

Para instalar o tydiverse:

```{r warning=FALSE}
install.packages("tidyverse", repos = "https://cran.r-project.org") 

#'repos =' indica o repositório online de onde o pacote está sendo baixado, não necessariamente precisa ser utilizado

```

## Carregando um pacote

Antes de usar qualquer função de um pacote, é necessário carregá-lo.

Para carregar um pacote instalado e usá-lo na sessão atual do R, utiliza-se a função `library()`. Por exemplo, para carregar o tidyverse:

```{r}
library(tidyverse)

```

## Pacotes R em outros repositórios

Como já mencionamos, os pacotes R estão disponíveis em repositórios online. O repositório mais conhecido e utilizado é o CRAN (Comprehensive R Archive Network). No entanto, existem vários repositórios importantes que oferecem uma vasta gama de pacotes R.

Veja como utilizar dois pacotes CRAN para para instalar pacotes de outros repositórios:
```{r}
library(pak)
#pak::pkg_install("Icens")
#pak::pkg_install("emdelponte/r4pde")

library(remotes)
#remotes::install_github("emdelponte/r4pde")

```