---
title: " "
format: html
---

## AULA 10 - 29/05/24

Correlação: associação entre as variáveis, que pode ser forte ou fraca.

O incremento de uma variável e outra pode ser positiva ou negativa. A força da associação está em função da dispersão dos dados. Quanto menos dispersos os dados no gráfico, mais forte é a associação. O coeficiente de correlação de Pearson é um valor entre -1 e 1.

Teste de significância do P-valor.

Na correlação existe uma relação entre causa e efeito.

Correlações espúrias: não existe relação de causa e efeito.

o R² (é o quanto da variação de Y é explicada pelo X) é sempre menor que o R (É a força da correlação entre X e Y).

## Pacotes

```{r}
library(gsheet)
library(tidyverse)
library(patchwork)
library(AgroR)
library(corrplot)
library(drc)
library(dplyr)
library(ec50estimator)
```

## Dados

Foram obtidos de culturas diferentes para diferentes softwares. A intenção é saber se existe correlação entre eles.

```{r}
dados <- gsheet2tbl("https://docs.google.com/spreadsheets/d/1bq2N19DcZdtax2fQW9OHSGMR0X2__Z9T/edit#gid=373270992")
```

## Gráficos

Análise preeliminar dos dados.

Eixo X: Assess (que é o ponto de referência), Eixo Y: os outros dois softwares.

```{r}
plot1 <- dados |> 
  ggplot(aes(x = Assess, y = LeafDoctor))+
  geom_point()+
  theme_classic()+
  geom_smooth(method = "lm")

plot1

plot2 <- dados |> 
  ggplot(aes(x = Assess, y = ImageJ))+
  geom_point()+
  theme_classic()+
  geom_smooth(method = "lm")

plot2

#plot3 <- dados |> 
  #ggplot(aes(x = LeafDoctor, y = ImageJ))+
 #geom_point()+
  #theme_classic()+
  #geom_smooth(method = "lm")

#plot3

plot1 + plot2 #+ plot3
```

Em uma análise exploratória, observa-se que ambas apresentam correção positiva. Entretanto, a correlação entre Assess e ImageJ é mais forte.

## Utilizando o AgroR

Quanto maior a correlação, menor o P-valor. QUanto mais próxima de 0, não há associação entre os dados.

```{r}
imgs <- dados |> 
  dplyr::select(3:5)

corgraph(imgs)

# O corgraph é uma matriz de correlação que pode ser usada até em um artigo para demonstrar a correlação entre os dados.
```

O gráfic nos mostra que pode-se usar outro programa (em relação ao Assess), pois mostra que existe uma correlação muito boa entre os programas, ou seja, são confiáveis.

```{r}
cor.test(imgs$Assess, imgs$LeafDoctor)
cor.test(imgs$Assess, imgs$ImageJ)
```

## Usando Corrplot

```{r}
cor_img <- cor(imgs)
corrplot(cor_img, method = 'number', type = 'upper', diag = FALSE)

cor_img2 <- cor(imgs)
corrplot(cor_img, method = "square", type = "lower")
```

## Outro conjunto de dados

Usando agora o conjunto de dados Campo.

```{r}
campo <- gsheet2tbl("https://docs.google.com/spreadsheets/d/1bq2N19DcZdtax2fQW9OHSGMR0X2__Z9T/edit#gid=866852711")

campo2 <- campo |> 
  dplyr::select(DFC, FER, PROD)

corgraph(campo2)

cor.test(campo2$PROD, campo2$DFC)
cor.test(campo2$PROD, campo2$FER)
```

```{r}
campo |> 
  ggplot(aes(DFC, PROD))+
  geom_jitter()
```

## Conjunto Estande

Testar o modelo quadrático - é um modelo linear de segunda ordem. Ajustando ao modelo nos dados do tratamento.

```{r}
estande <- gsheet2tbl("https://docs.google.com/spreadsheets/d/1bq2N19DcZdtax2fQW9OHSGMR0X2__Z9T/edit#gid=401662555")
```

```{r}
estande |> 
  filter(exp == 2) |> 
  ggplot(aes(trat, nplants))+
  geom_point()+
  ylim(0, 100)+
  geom_smooth(method = "lm",
              se = FALSE,
              formula = y ~poly(x,2),
              color = "black")+
  geom_smooth(method = "lm", se = FALSE)+
  theme_classic()
```

A equação da curva preta seria: Y = 66,3 - 1,77 x trat + 0,02 x trat².

Essa equação é encontrada nos valores do summary(lm3). Intercept, trat, e trat2.

```{r}
exp2 <- estande |> 
  filter(exp == 2)

lm2 <- lm(nplants ~trat, data = exp2)
summary(lm2)
hist(residuals(lm2))

exp2$trat2 <- exp2$trat^2

lm3 <-lm(nplants ~trat + trat2,
         data = exp2)

summary(lm2)
summary(lm3)

AIC(lm2)  
AIC(lm3)

hist(residuals(lm3))
# modelo de primeira ordem
```

## Fazendo o mesmo no AgroR

É observado que o R² vai melhorando conforme o aumento do grau. Entretanto, não podemos aceitar no grau 3 pois o estande não aumenta a concentração de inóculo. O melhor é o grau 2, neste caso.

```{r}
with(exp2, polynomial(trat, nplants, grau = 1))
with(exp2, polynomial(trat, nplants, grau = 2))
with(exp2, polynomial(trat, nplants, grau = 3))
```

## Conjunto de dados - Sensibilidade de fungicidas

```{r}
sens <- gsheet2tbl("https://docs.google.com/spreadsheets/d/1bq2N19DcZdtax2fQW9OHSGMR0X2__Z9T/edit#gid=465348652")

#Agrupar e sumarizar (médias) dos dois tratamentos para observar os dois isolados.

sens2 <- sens |>
  group_by(code, dose) |> 
  summarise(mean_germination = mean(germination))
  
sens2 |> 
  mutate(dose2=dose)
  
#sens2$dose2 <- as.factor(sens2$dose2)


#sens2

germ <- sens2 |> 
  ggplot(aes(dose, mean_germination))+
  geom_point()+
  facet_wrap(~code)+
  geom_smooth(method = "lm",
              se = FALSE,
              formula = y ~poly(x,2),
              color = "blue")
germ
```

```{r}
isolado152 <- sens2 |> 
  filter(code == "152")

drc1 <-  drm(mean_germination ~ dose, data = isolado152, 
             fct = LL.3())

AIC(drc1)
plot(drc1)
ED(drc1, 50, interval = "delta")

summary(drc1)
```

### Usando o pacote ec50estimator

Faz tudo isso que foi feito anteriormente para todos os códigos.

```{r}
df_ec50 <- estimate_EC50(mean_germination ~ dose,
                         data = sens2,
                         isolate_col = "code",
                         interval = "delta",
                         fct = drc :: LL.3())
df_ec50
```

```{r}
df_ec50 |> 
  ggplot(aes(reorder(ID, Estimate), Estimate))+
  geom_point()+
  geom_errorbar(aes(ymin = Lower, ymax = Upper))+
  coord_flip()
```

**Estudado na aula de hoje:**

-   Correlação;

-   Modelo linear quadrático;

-   Modelo não linear usando o pacote **ec50estimator**.
